【裁判字號】    97,勞訴,50
【裁判日期】    971231
【裁判案由】    確認僱傭關係存在等
【裁判全文】
臺灣臺北地方法院民事判決              97年度勞訴字第50號
原      告  乙○○
訴訟代理人  邱南嫣律師
被      告  日立家電（台灣）股份有限公司
法定代理人  甲○○○
訴訟代理人  翁焌旻律師
上列當事人間確認僱傭關係存在等事件，本院於民國97年12月18
日言詞辯論終結，判決如下：
    主  文
原告之訴駁回。
訴訟費用由原告負擔。
    事  實  及  理  由
一、原告起訴主張：
  (一)原告自民國93年11月1日起受僱於被告，於營業技術部門擔
    任司機員，月薪新台幣40,500元，原告任職期間工作表現優
    良，依績效評比所應得之年終獎金及支領月數，於96年上半
    年度所支領者增加3500元，支領月數亦上增0.9月，足證原
    告工作態度及表現確實業獲被告公司所肯定。詎料被告突於
    96年12月31日以HSCT人遣字第0801號「員工資遣通知書」以
    原告有對於所擔任之工作確實無法勝任為由，主張依勞動基
    準法第11條第5款及同法第16條之規定，據以終止兩造間之
    勞動契約法律關係，並要求原告預行簽立以97年1月31日為
    提出日期之離職申請書，被告主張原告同意自動離職等語，
    實屬無稽。
  (二)按勞動基準法第11條第5款所謂「確不能勝任工作」，應係
    指勞工之學識、品性、能力、身心狀況等客觀上不能完成工
    作，或主觀上怠忽所擔任之工作，致不能完成而言。且僱主
    必於其使用勞動基準法所賦予保護僱主之各種手段後，仍無
    法改善情況下，始得終止勞動契約，方符合最後手段性原則
    。查原告自到任該職起迄今，未有因個人專業能力不足或體
    力不足，致無法勝任工作等情事發生，亦無有故意怠忽工作
    或故意違背忠誠履行勞務給付義務等情，準此，被告以勞動
    基準法第11條第5款，規定為由，逕為片面終止兩造間勞動
    契約法律關係之主張，即於法未合。
  (三)次按確認法律關係成立或不成立之訴，非原告有即受確認認
    判決之法律上利益者，不得提起之，民事訴訟法第247 條定
    有明文；兩造間有無僱傭關係即陷於不明確，原告在私法上
    受僱人地位乃有受侵害之危險，而此危險得以對於被告之確
    認判決除去。為此提起本件訴訟，並聲明：1.請求確認原告
    與被告間之僱傭契約之法律關係存在。2.被告應自民國97年
    2月1日起至回復原告職務前一日止，按月給付40500元整及
    各自次月之始日起至清償日止，按年息5％計算之利息。3.
    訴訟費用由被告負擔。
二、被告則以：
  (一)原告受僱於被告公司，受僱日期及擔任職務均如原告所述。
    惟自96年2月起，因原告在外欠款致債權人催收債權，影響
    原告在工作上之專注程度及工作表現，96年12月間又因債權
    人對原告之薪資債權聲請扣押，並逕行收取分配，嚴重影響
    原告之工作情緒。被告公司考量司機員駕駛車輛為需要高度
    專注力及體力之工作，故向原告表示，若確已因債權銀行之
    追償行動，而影響其工作之情緒及專注程度，是否適合再繼
    續擔任司機員之工作，否則日後恐釀成無法回復之人身及財
    產上傷害，原告經考慮後表示同意離職，但希望仍得依資遣
    之方式發給資遣費。
  (二)然因被告公司並無勞動基準法第11條第1款至第4款之情形，
    故被告公司遂與原告協議，以勞動基準法第11條第5款規定
    辦理原告之離職事宜，藉此以達成原告請求給付資遣貿之目
    的，對此原告亦表贊同。被告公司遂於96年12月31日，發給
    原告員工資遣通知書以及「資遣費用明細」，並給予原告所
    謂30日之預告期間及工資。同時，原告亦按雙方終止僱傭契
    約之合意，主動辦理離職手續並進行工作之移交。本件中兩
    造雖共同為虛偽之意思表示，以資遣之形式，隱藏真正關於
    終止僱傭契約之合意，然依民法第87條第2項規定，雙方之
    法律關係，自應適用雙方所隱藏之法律行為，即合意終止僱
    傭契約關係之法律效果，故兩造間之僱傭契約關係，實已經
    雙方合意終止。
  (三)況被告公司除發給原告資遣費及所謂預告期間之工資外，又
    依被告公司內部獎勵規定，發給原告年終獎金，並將其於
    2008年之特別休假予以折現，且另配合原告以特別休假 (
    實際上被告公司早已將特別休假部份折現予原告)、謀職假
    方式，消化97年1月份之工作時數，此有原告2008年元月份
    之「個人勤務管理表」可資佐證。惟原告嗣後不知為何，片
    面否認雙方終止僱傭契約之合意，提起本件訴訟，並寄發存
    證信函，辯稱兩造間之僱傭關係仍然存續云云。故原告請求
    確認兩造間之僱傭關係存在，以及要求命被告公司支付原告
    自97年2月1日起之薪水，均屬無據，當甚明確。並聲明：1.
    原告之訴駁回。2.訴訟費用由原告負擔；併陳明如受不利之
    判決，願供擔保請准宣告免予假執行。
三、原告主張原告自民國93年11月1日起受僱於被告擔任司機員
    ，每月薪資新台幣40,500元，原告於96年領取之年終獎金較
    95年下半年度增加3,500元，支領月數亦上增0.9月，以及被
    告於96年12月31日以原告不能勝任工作為由發出員工資遣通
    知書之事實，業據其提出年終獎金收支明細表、員工資遣通
    知書為證，且為被告所不爭執，堪信為真正。
四、本件兩造合意確認之爭點為：1.兩造問之僱傭關係是否仍然
    存在？2.被告預告終止本件勞動契約，是否合法? 兩造有無
    合意（以原告不能勝任工作為由）終止契討之情事？3.原告
    請求被告自97年2月1日起至回復職務之日止，按月給付40,
    500元及各自次月起之始日起至清償日止之法定遲延利息，
    有無理由？茲分述如下：
（一）按確認法律關係之訴，非原告有即受確認判決之法律上利
      益者，不得提起之，民事訴訟法第247條第1項前段定有明
      文。本件原告主張兩造間僱傭關係仍存在，被告則辯稱兩
      造間僱傭關係業因合意終止而消滅，是以就兩造間僱傭關
      係之存否確有不明，且原告之私法上地位有所危殆，且此
      一危殆可以法院之確認判決除去之，是以原告請求確認兩
      造間僱傭關係存在，確有即受確認判決之法律上利益，合
      先敘明。
（二）本件被告主張兩造間僱傭關係係因兩造合意而終止，且兩
      造合意形式上以原告不能勝任工作為由資遣，藉此使原告
      可享有領取資遣費之利益，被告並未主張本件確實符合勞
      動基準法第11條各款之資遣事由，是以就兩造間僱傭關係
      存否，本院應審究者僅為兩造間是否確有終止僱傭關係之
      合意。經查：
１. 本院依被告聲請訊問證人丙○○（被告公司總務部副部長，
    負責人事管理）、丁○○（被告公司課長，原告直屬長官）
    ，就原告之離職經過，證人丙○○證稱被告公司因擔心卡債
    影響原告工作，但考慮原告一直擔任外勤，不適合調到內勤
    ，才委託原告直屬長官丁○○課長與原告商談，丁○○課長
    告知證人原告希望公司資遣他，給他一筆資遣費，被告公司
    於12月31日提前30日通知原告，並給付資遣費，有告知原告
    不適用勞基法第11條，若要資遣就是以不適任為由，問原告
    是否同意，原告也表示同意，證人在佈達資遣時有逐條將通
    知書念給原告聽，資遣明細也是計算出一張函給原告瞭解然
    後完成佈達，公司主觀上認知雙方式合意終止，後來因為種
    種原因採取資遣方式，這種狀況在證人任內有，之前也有，
    「我認為有合意終止之後才會發資遣通知終止」（本院97年
    5月15日言詞辯論筆錄）。證人丁○○則證稱「十二月二十
    七日下午二點陳副部長要我到公司去告訴我說原告有財務上
    的問題，問我說因為這個問題對於工作有無影響，我回答說
    目前沒有，他叫我回來問原告說這個事情要怎麼辦，要怎麼
    解決，當下原告沒有回答，我就說那你明天再告訴我，十二
    月二十八日早上，我再次問原告說要怎麼辦，有什麼解決辦
    法或是有什麼自己的想法，我說這個事情一定要解決，可能
    否影響到工作，原告也一直沒有講話，我就說那離職嗎？資
    遣嗎或是有什麼想法，我說如果以資遣方式的話，還可以領
    取資遣費，原告冒出一句話說可否給我離職證明，我說那要
    手續辦好才可以給。然後他沒有講什麼，我說我就回復公司
    說以資遣的方式處理，於離職前一個月預告，他也沒有反對
    ，我就回去跟陳副部長報告。那如果以這個方式的話，公司
    方面也是同意」，「（問：證人最後在跟原告確認是否用資
    遣的方式向公司回報，證人的理解是原告是否同意以資遣的
    方式離職？）對，他沒有反對」「（問：在你與原告溝通的
    過程中，原告有無表示他不願意離職或是拒絕離職？）我與
    原告溝通的過程，原告幾乎都不講話，原告也沒有提出什麼
    解決方法」「他（原告）只說能不能有證明，我的認知離職
    就是離職證明，資遣就是資遣證明，所以我跟他說要證明的
    話，要等辦好手續」等語。
２. 由上開證人證詞，可知本件雙方於洽談離職過程中，被告確
    係朝向使原告接受以資遣之形式離職之方向主導洽談過程，
    惟其手段尚無從認為已達到僅由被告片面決定，使原告全無
    商量餘地之程度，而原告於洽談過程中，雖係處於相對消極
    之地位，然尚難認過程中原告全無表達意見進行談判之機會
    ，然自雙方開始洽談，至證人丙○○向原告解說資遣通知書
    、資遣明細表，原告始終無反對之表示，僅詢問是否可拿到
    證明書，由原告表現於外之行為，應認為原告雖不滿意，然
    仍勉為接受被告之提案，同意以資遣形式領取資遣費而終止
    僱傭關係。原告係成年人，且自由意志未受壓制，仍可判斷
    並表示是否願意接受被告提議，或堅持不願離職，是以無論
    原告係基於何原因而未於談判過程表達意見，均不影響其接
    受被告提議之有效性。原告雖主張其有寄發存證信函向被告
    表示僱傭關係存在，然存證信函係於97年1月23 日始寄發，
    距雙方洽談離職之事時已近一個月之久，尚難執此認為原告
    並未同意終止僱傭關係。是以被告主張兩造業已合意以資遣
    之形式合意終止兩造間之僱傭關係一節，應屬可採，故兩造
    間之僱傭關係應依兩造合意自97年2月1日起終止。
（四）兩造間之僱傭關係既已終止，則原告請求確認原告與被告
      間之僱傭契約之法律關係存在，以及依僱傭契約請求被告
      應自民國97年2月1日起至回復原告職務前一日止，按月給
      付40500元整及各自次月之始日起至清償日止，按年息5％
      計算之利息，即屬無據，不應准許。
五、兩造其餘主張及所提證據與本院上開論斷無涉或無違，不予
    贅述。
六、據上論結：原告之訴為無理由，並依民事訴訟法第七十八條
    判決如主文。
中    華    民    國    97    年    12    月    31    日
                    勞工法庭    法  官  陳怡雯
以上正本係照原本作成
如對本判決上訴，須於判決送達後20日內向本院提出上訴狀
中    華    民    國    97    年    12    月    31    日
                                書記官  黃蕙華


司法院資訊處製作；財團法人民間司法改革基金會備份。
